【裁判字號】    91,簡上,40
【裁判日期】    920424
【裁判案由】    債務人異議之訴
【裁判全文】
臺灣台北地方法院民事判決  九十一年簡上字第四○號
    上  訴  人  中華商業銀行股份有限公司
    法定代理人  甲○○
    訴訟代理人  丁○○
    被上訴人    戊○○
                己○○
                丙○○
                乙○○
右當事人間債務人異議之訴事件，上訴人對於中華民國九十年十一月二日本院台北簡
易庭九十年度北簡字第一四一七九號第一審判決提起上訴，本院判決如左：
    主  文
上訴駁回。
第二審訴訟費用由上訴人負擔。
    事  實
甲、上訴人方面：
一、聲明：
(一)原判決廢棄。
(二)右廢棄部分改判被上訴人在第一審之訴駁回。
二、陳述略稱：除與原審判決書所載者相同茲予引用外，補稱：
(一)按原審判決為上訴人不利之判斷，係認定系爭本票之原因關係不存在，即上訴人
    與被上訴人間消費借貸關係不成立，查上訴人確已依約定將本件貸款款項撥入被
    上訴人戊○○指定其於上訴人開立之存款帳戶，該帳戶於民國（下同）八十九年
    十月二十五日、二十六日以金融卡轉帳方式由自動櫃員機提款，依被上訴人戊○○簽具之活期存款開戶總約定書所約定之條款視為存戶自行交易行為，是以本案
    爭點在於被上訴人戊○○有否收受上訴人所交付戶名為其本人之存摺、提款卡及
    密碼。
(二)關於待證事實，上訴人之承辦人員楊景麟於原審陳稱：「應該是有將戊○○之存
    摺、提款卡及密碼交付本人，因時隔已久，有點模糊。」等語，雖未明確斷言，
    亦未為否定之意思，退步言之，因直接證據（證人之證詞）證明力容有質疑，使
    主要事實陷於真偽不明，上訴人已於原審提出以下間接證據：被上訴人等四人係
    互為連帶保證人簽訂於同一書面借據，上訴人就被上訴人個別之主消費借貸契約
    實際作業皆同時一併辦理，亦即撥款日期為同一日，如被上訴人之中已有人將上
    訴人貸與款項動用，以被上訴人等之社會經歷（任職證券公司），就已簽具本票
    、借據豈會不知其於社會交易之重要性而不聞不問，依經驗法則其他被上訴人不
    可能不知悉此情形，詎原審竟採與一般經驗相逕庭之見解，無視上訴人所提之間
    接本證，及被上訴人未提間接反證，推認待證主要事實不存在，上訴人對此誠難
    甘服。
(三)緣被上訴人等四人於八十九年十月當時皆為同一公司（寶來證券股份有限公司）
    之員工，而上訴人銀行太原路分行與該公司合作機關團體職員消費貸款，由其員
    工數人互為連帶保證人向上訴人銀行申貸消費性貸款，被上訴人等之貸款件即為
    當時承作貸款件之一，上訴人太原路分行於八十九年十月十九日收到被上訴人等
    人告知有申貸意願，並於八十九年十月二十一日前收齊被上訴人貸款申請所需文
    件後，於八十九年十月二十四日核准，同日即通知被上訴人完成對保（即簽具放
    款借據及本票）與撥款程序。
(四)本案之爭議為執行名義之原因關係即上訴人與被上訴人戊○○間消費借貸契約關
    係是否成立。按消費借貸係要物契約，於當事人合意外，更須交付金錢或其他代
    替物，以移轉其所有權於他方，始能成立，系爭借款即被上訴人戊○○之借款新
    台幣（下同）四十萬元整，依放款借據前言第二、三行所揭示【借保人名冊】戊○○部分，該筆借款係依一般條款第一條之方式二撥付即「由貴行（上訴人）按
    借款人所借金額撥入借款人在貴行開立之約定帳戶」，依被上訴人戊○○簽具之
    活期存款開戶總約定書，上訴人已將借貸款項四十萬元於八十九年十月二十四日
    撥入其指定帳戶帳號000-00-000000-0-00內。
(五)查被上訴人戊○○否認收到該筆借貸款項，係稱未親自收到約定帳戶之存摺、金
    融卡及密碼單。惟現今社會從事交易活動，事必躬親，殆不可能，故有代理制度
    之設計，由代理人代本人為或受意思表示而效力歸屬於本人，本案情形因占有金
    融卡及密碼單即得於自動提款機為提領交易，依據證人楊景麟之證詞，因被上訴
    人告訴楊景麟申貸該四筆借款係供其主管廖惠君使用，借款金額要楊景麟去問廖
    惠君，並於申請貸款時被上訴人等及廖惠君在楊員面前表示借得款項交由廖惠君
    使用，楊景麟並於庭上否認被上訴人等及廖惠君是在開玩笑，職是之故，楊景麟
    將戊○○之存摺、金融卡及密碼單交予廖惠君，被上訴人既有表見之事實並具可
    歸責性，致相對人生正當信賴，應適用民法第一百六十九條：「由自己之行為表
    示以代理權授與他人，或知他人表示為其代理人而不為反對之表示者，對於第三
    人應負授權人之責任。」關於表見代理之規定，視同戊○○已收到系爭借款金額
    ，且查被上訴人戊○○亦於活期存款開戶總約定書上第一項簽章聲明上項金融卡
    及密碼單已由其收妥，更足以證明借款人已領得借款，消費借貸契約關係已有效
    成立。
(六)上訴人之代理人從未於審判庭稱：「依一般銀行作業規定程序，銀行有權替客戶
    勾選約定書內之事項」等語，被上訴人於九十一年二月二十一日答辯狀答辯理由
    二第二段之陳述上訴人否認之。
(七)被上訴人等四人係互為連帶保證人向上訴人申貸，簽具於同一張放款借據，合計
    撥付金額為二百四十萬元，上揭各筆借款實際上作業上均係視同一案辦理，換言
    之，撥款日期為同一日，如其中一人如被上訴人乙○○其借款依約定，已撥入其
    於上訴人銀行約定帳戶後，當日將申貸金額轉入其於中國信託商業銀行城東分行
    戶名：乙○○之帳戶，連帶保證人法律上之責任等同主債務人，依據一般經驗法
    則其他連保之借款人不可能不知悉已撥款此情形，以被上訴人等在證券公司任職
    之智識，竟稱向銀行申貸已填妥相關申貸資料及約據本票嗣後有無借得款項無所
    謂等語云云，可知顯係卸責之詞。
三、證據：除援用原審之立證方法，另提出：
(一)上訴人等四人簽具之放款借據（機關團體職員消費貸款專用）影本乙份。
(二)上訴人等四人之存款交易明細帳影本各乙份；中華商業銀行存款摘要中文對照表
    乙份。
(三)戊○○簽具之活期存款開戶總約定書影本各乙份。
(四)本案九十一年二月二十一日及十一月二十八日準備程序筆錄影本各乙份。
(五)乙○○八十九年十月二十四日取款憑條影本乙份。
(六)乙○○八十九年十月二十四日匯款申請書影本乙份。
乙、被上訴人方面：被上訴人己○○、乙○○未於最後言詞辯論期日到場，但據其以
    前到庭陳述及所提書狀，與被上訴人戊○○、丙○○聲明及陳述如後：
一、聲明：駁回上訴。
二、陳述略稱：除與原審判決書所載者相同茲予引用外，補稱：
(一)依上訴人理由狀內所載：「本案爭點在於被上訴人戊○○有否收受上訴人所交付
    戶名為其本人之存摺、提款卡及密碼」，此爭點已於原審判決理由書內明確記載
    ；今上訴人以其承辦人員楊景麟於原審陳稱：「應該是有將戊○○之存摺、提款
    卡及密碼交付本人，因時隔已久，有點模糊。」等語為由，聲明上訴，實為推諉
    之詞。依上訴人所屬承辦人員楊景麟表示曾將戊○○之存摺、提款卡及密碼攜至
    位於台北市○○○路被上訴人所屬之寶來證券公司，「應該」是有將戊○○之存
    摺、提款卡及密碼交付本人。殊不知被上訴人戊○○早在申請貸款時，因業務關
    係調至台北市○○路六十九號七樓之辦公室，上訴人卻謊稱交付當時並無於台北
    市○○○路寶來證券公司之被上訴人本人，實屬無稽。
(二)再者，因消費借貸契約為要物契約，故須等上訴人將款項撥付被上訴人後，契約
    始成立。至於被上訴人是否依口頭約定將貸款借予訴外人廖惠君，則屬另一契約
    是否有效成立之問題，故上訴人擅將被上訴人戊○○之存褶、提款卡及密碼交付
    訴外人，自應承擔兩造間契約不成立所生之不利益，而非可將損失轉嫁予被上訴
    人。
三、證據：援用原審之立證方法。
    理  由
甲、程序部份
    本件被上訴人己○○、乙○○經合法通知，未於最後言詞辯論期日到場，核無民
    事訴訟法第三百八十六條所列各款情形，爰依上訴人之聲請，由其一造辯論而為
    判決。
乙、實體部分
一、本件被上訴人於原審起訴主張：本件上訴人持被上訴人所簽發如附表所示之本票
    向臺灣士林地方法院聲請本票裁定後，再據以向鈞院聲請以九十年民執地字第一
    二八一二號案件強制執行被上訴人之財產；惟系爭本票係因被上訴人戊○○於八
    十九年十月間向上訴人申請信用貸款時所簽立，並以另三名己○○、丙○○、乙○○為保證人，而本件貸款是由上訴人所屬太原分行行員楊景麟辦理，其要求被
    上訴人除需填寫貸款申請基本資料外，同時簽立與貸款相同金額的本票乙紙，楊
    景麟並表示若審核通過將會另行通知，然上訴人並未通知被上訴人本人是否審核
    通過，反而未經被上訴人授權擅自將代表貸款金額的存摺、提款卡及密碼交給訴
    外人廖惠君，訴外人廖惠君將系爭款項提領後，未將該款項轉交被上訴人戊○○
    ，是難謂被上訴人與上訴人間的借貸契約其要物性已經具備；然上訴人竟持本票
    向士林地院聲請本票裁定，由鈞院民事執行處就被上訴人任職期間所得支領的勞
    務報酬債權予以扣押，故依強制執行法第十四條第二項規定提起債務人異議之訴
    ，請求排除本件系爭強制執行等語。
二、上訴人則以：被上訴人四人係互為連帶保證人向上訴人銀行借貸，合計金額二百
    四十萬元，上訴人就被上訴人個別之主消費借貸契約實際作業皆同時一併辦理，
    換言之，撥款之日期為同一日，如被上訴人之中已有人將撥入其帳戶款項提領、
    轉帳或動用核准透支循環額度，按諸常理被上訴人其他人不可能不知悉此情形；
    而被上訴人乙○○既已提領其所借款項，則被上訴人戊○○依常理亦應得知其所
    申借之四十萬元業已核貸；且據證人楊景麟之證詞，因被上訴人告訴楊景麟申貸
    該四筆借款係供其主管廖惠君使用，故楊景麟將戊○○之存摺、金融卡及密碼單
    交予廖惠君，被上訴人顯有表見之事實並具可歸責性，致上訴人生正當信賴，應
    適用民法第一百六十九條表見代理之規定，視同戊○○已收到系爭借款金額，且
    查被上訴人戊○○亦於活期存款開戶總約定書上第一項簽章聲明上項金融卡及密
    碼單已由其收妥更足以證明借款人已領得借款，本件系爭消費借貸契約關係已有
    效成立等語，資為抗辯。
三、經查，上訴人前曾以台灣士林地方法院九十年度票字第四０五號本票裁定為執行
    名義，向本院執行處聲請就被上訴人之財產在三十九萬二千九百三十四元及利息
    、違約金之範圍內為強制執行，本院執行處嗣於九十年六月二十日發扣押命令，
    禁止被上訴人收取對寶來證券股份有限公司之薪資債權，並禁止被上訴人收取對
    中國信託商業銀行股份有限公司城東分公司之存款債權；而前開執行名義所載之
    本票係因被上訴人戊○○於八十九年十月間向上訴人申請信用貸款時所簽立，並
    以另三名被上訴人己○○、丙○○、乙○○為保證人，惟上訴人審核通過系爭貸
    款後，系爭貸款之承辦人即上訴人之職員楊景麟未將被上訴人戊○○開戶之存摺
    、提款卡及密碼交付被上訴人戊○○本人，而係交付訴外人廖惠君，被上訴人等
    遂以未收受上訴人所核貸之款項為由拒絕還款及拒負連帶保證之責，並提起本件
    債務人異議之訴等節，為兩造所不爭執，並經證人楊景麟到庭陳述明確，又據原
    審調閱本院九十年度執字第一二八一二號執行卷宗查明屬實，應堪信為真實。
四、查本件上訴人雖主張：因被上訴人告訴楊景麟申貸該四筆借款係供其主管廖惠君
    使用，故楊景麟將戊○○之存摺、金融卡及密碼單交予廖惠君，被上訴人顯有表
    見之事實並具可歸責性，應適用民法第一百六十九條表見代理之規定，視同戊○○已收到系爭借款金額云云。惟按所謂表見代理，依民法第一百六十九條規定，
    係指由自己之行為表示以代理權授與他人，或知他人表示為其代理人而不為反對
    之表示者，對於第三人應負授權人之責任而言；而所謂由自己之行為表示以代理
    權授與他人者，必須本人有表見之事實，足使第三人信該他人有代理權之情形存
    在，且須第三人基此表見之事實，主張本人應負授權人之責任（最高法院六十年
    台上字第二一三○號判例參照）；又所謂知他人表示為其代理人而不為反對之表
    示者，須以本人實際知其事實為前提，主張本人知此事實者，應負舉證之責（最
    高法院六十八年台上字第一○八一號判例參照）。再者，民法第一百六十九條關
    於由自己之行為表示以代理權授與他人者，對於第三人應負授權人之責任之規定
    ，原以本人有使第三人信為以代理權授與他人之行為，為保護代理交易之安全起
    見，有使本人負相當責任之必要而設，此有最高法院四十年台上字第一二八一號
    判例可資參照，故表見代理必須以本人有以代理權授與他人之表見行為為要件，
    若本人並無任何授與他人代理權之表見行為，縱第三人誤以為該他人有代理權限
    ，仍不能令本人負有表見代理之責。經查，被上訴人戊○○縱有向上訴人之職員
    楊景麟表示其欲將所借得款項轉借予訴外人廖惠君之行為，但此純係另一借貸關
    係，且基於債之相對性，亦僅成立於被上訴人戊○○與訴外人廖惠君之間，與本
    件系爭借貸關係無涉，被上訴人戊○○既否認其有將收受存褶、密碼之代理權授
    予訴外人廖惠君之表見行為，亦否認其知訴外人廖惠君就收受系爭存褶、密碼表
    示為其代理人而不為反對之表示，而有足使第三人信訴外人廖惠君有代理權之情
    形，參之前揭最高法院判例意旨，上訴人自應就此事實舉證以實其說，然上訴人
    於本院審理時就上開事實並未舉證以實其說，則縱然上訴人之使用人誤以為訴外
    人廖惠君有代理權限，仍不能令被上訴人戊○○本人負表見代理之責。
五、至上訴人抗辯：被上訴人等四人係互為連帶保證人簽訂於同一書面借據，上訴人
    就被上訴人個別之主消費借貸契約實際作業皆同時一併辦理，亦即撥款日期為同
    一日，而被上訴人乙○○業將上訴人貸與款項動用，以被上訴人戊○○之社會經
    歷（任職證券公司），就已簽具本票、借據不可能不知其於社會交易之重要性而
    不聞不問云云。惟查，本件系爭借貸款四十萬元係於八十九年十月二十四日撥款
    ，上訴人之職員楊景麟於八十九年十月二十五日將被上訴人戊○○之存褶、提款
    卡及密碼交付戊○○之主管廖惠君，訴外人廖惠君於同日及翌日即將款項提領一
    空，此業經證人楊景麟於原審及本院行準備程序時證述明確，則縱使被上訴人戊○○事後得知上訴人業已撥款，亦不及作任何防範或補救措施，更何況上訴人主
    張被上訴人等均知業已核貸撥款一事，亦僅屬臆測，並未就此事實舉證以實其說
    ，自非可採。再者，不論被上訴人是否知悉上訴人業已核貸撥款，因上訴人事實
    上未將被上訴人戊○○之存褶、提款卡及密碼交付被上訴人戊○○，則戊○○無
    法支配使用該筆款項，事實上即等同上訴人未將其貸予被上訴人戊○○之款項交
    付被上訴人戊○○，故上訴人之前開抗辯實與本件爭點無涉。
六、按消費借貸關係，為借用人與貸與人間之契約關係，即貸與人約定以金錢或其他
    代替物之所有權移轉於借用人，借用人於消費後，以種類、品質、數量相同之物
    返還之契約，民法第四百七十四條定有明文，從而消費借貸係要物契約，於當事
    人合意外，更須交付金錢或其他代替物，以移轉其所有權於他方，始能成立。次
    按執行名義成立後，如有消滅或妨礙債權人請求之事由發生，債務人得於強制執
    行程序終結前，向執行法院對債權人提起異議之訴；執行名義無確定判決同一之
    效力者，於執行名義成立前，如有債權不成立或消滅或妨礙債權人請求之事由發
    生，債務人亦得於強制執行程序終結前提起異議之訴，強制執行法第十四條第一
    項前段、第二項亦分別定有明文。本件上訴人既未能證明已將系爭借貸款項交付
    被上訴人戊○○，則被上訴人戊○○與上訴人間之消費借貸關係不成立，被上訴
    人己○○、丙○○、乙○○亦無連帶保證責任可言。換言之，台灣士林地方法院
    九十年度票字第四０五號民事裁定所載之本票債權不存在，故被上訴人依強制執
    行法第十四條第二項規定提起債務人異議之訴，請求撤銷本院九十年度民執地字
    第一二八一二號給付票款強制執行事件之強制執行程序，為有理由，應予准許。
    從而原審為上訴人敗訴之判決，並無不合。上訴意旨指摘原判決不當，求予廢棄
    改判，為無理由，應予駁回。
七、據上論結，本件上訴為無理由，依民事訴訟法第三百八十五條第一項前段、第四
    百三十六條之一第三項、第四百四十九條第一項、第七十八條，判決如主文。
中      華      民      國    九十二    年      四      月    二十四    日
附表：(本院九十年度民執地字第一二八一二號給付票款執行事件之執行名義，即台
灣士林地方法院九十年度票字第四０五號本票裁定，內載之本票)
共同發票人  發票日    票面金額     到期日   利息起算日
                     （新台幣）
戊○○、陳  10.    400000元     未載     12.
矞玲、丙○○、乙○○
                                    民事第六庭審判長法官  林惠瑜
                                                    法官  陳怡雯
                                                    法官  黃蓓蓓
右為正本係照原本作成。
本判決不得上訴。
中      華      民      國    九十二    年      四      月    二十五    日
                                              法院書記官  柯金珠


司法院資訊處製作；財團法人民間司法改革基金會備份。
